臺灣高等法院刑事判決　　　　　　 96年度上更(一)字第648號
上　訴　人　甲○○
即　被　告
選任辯護人　舒建中律師
上列上訴人因違反毒品危害防制條例案件，不服臺灣板橋地方法
院94年度訴字第1537號，中華民國95年6月2日第一審判決（起訴
案號：臺灣板橋地方法院檢察署94年度偵字第8913號），提起上
訴，經判決後由最高法院發回更審，本院判決如下：
    主  文
原判決關於甲○○部分撤銷。
甲○○共同連續轉讓第一級毒品，處有期徒刑貳年貳月。
    事  實
一、丙○○與甲○○往來密切，張泰閎為甲○○之男友，丙○○
    與甲○○、張泰閎共同基於轉讓第一級毒品海洛因（下稱海
    洛因）概括犯意聯絡，由丙○○以電話囑甲○○在下述時地
    將海洛因轉讓於予年籍不詳綽號小涵者、乙○○（丙○○之
    兄）、年籍不詳綽號二哥、信義成年男子：(一)、民國（下同
    ）94年4月25日委甲○○將約新台幣（下同）八千元價格海
    洛因持至臺北縣中和市○○街某處，轉讓交予年籍不詳綽號
    小涵者。(二)、94年4月30日21時5分許，委甲○○、張泰閎（
    甲○○之男友）騎機車至臺北縣中和市○○街與興南路口，
    將1.8公克之海洛因，轉讓交予乙○○。(三)、94年4月30日22
    時32分許，委甲○○將海洛因4包（每包重量約為0.5錢，一
    錢3.75公克，共7.5公克）交由張泰閎騎機車至國道二號高
    速公路土城交流道某處，將海洛因4包轉讓交付予年籍不詳
    綽號二哥成年男子。(四)、94年5月2日16時31分許，委甲○○
    將0.65公克之海洛因交由張泰閎騎機車至臺北縣中和市○○
    街與興南路口，將海洛因轉讓交付予年籍不詳綽號信義駕駛
    紅色車輛之成年男子。
二、經警對丁○○、丙○○所使用之0000000000、0000000000及
    0000000000號行動電話實施通訊監察後，持臺灣板橋地方法
    院核發之搜索票，於94年5月24日17時20分許，至甲○○位
    於臺北市○○區○○路2段301巷4之6號住處搜索，扣得張泰
　　閎向丙○○購得而置放該處之第二級毒品安非他命（淨重0.
　  2公克），及其所有之安非他命殘渣袋2只與玻璃球吸食器2
    個。
三、案經臺北市政府警察局移送臺灣板橋地方法院檢察署檢察官
    偵查起訴。
    理  由
一、證據能力部分：按被告以外之人於審判外之言詞或書面陳述
    ，除法律有規定者外，不得作為證據；又被告以外之人於審
    判外之陳述，雖不符合同法第159條之1至第159條之4之規定
    ，但經當事人於審判程序同意作為證據，法院審酌該言詞陳
　　述或書面陳述作成時之情況，認為適當者，亦得為證據。當
　  事人、代理人或辯護人於法院調查證據時，知有第159條第1
    項不得為證據之情形，而未於言詞辯論終結前聲明異議者，
    視為有前項之同意，刑事訴訟法第159條第1項及第159條之5
    分別定有明文。查本判決下列所引用之各該被告以外之人於
    審判外之陳述（包含通訊監察譯文），皆屬傳聞證據，惟被
    告雖知上開證據資料為傳聞證據，但於準備程序及審判期日
    中均表示無意見而不予爭執，且迄至言詞辯論終結前亦未再
    聲明異議，審酌上開證據資料製作時之情況，尚無違法不當
    及證明力明顯過低之瑕疵，亦認為以之作為證據應屬適當，
    故揆諸前開規定，爰逕依刑事訴訟法第159條之5規定，認前
    揭證據資料均例外有證據能力。
二、上訴人即被告甲○○坦承前述事實，且查：
(一)、被告甲○○坦承之詞，所核與證人丙○○證述情節相符，並
    有通訊監察譯文在卷可查。
(二)、丙○○以電話囑甲○○在前述時地將海洛因轉讓交付於予年
    籍不詳綽號小涵者、年籍不詳綽號二哥、信義成年男子等人
    ，均未取款，業分據被告與證人丙○○陳明，至於丙○○之
    兄雖交付二千五百元之款項予甲○○，然該款並非海洛因之
    對價，業經分別訊問下之證人丙○○、乙○○二人證述一致
　　在卷。
(三)、公訴意旨雖以被告甲○○所為係共同販賣海洛因，然查，「
    販賣行為，祗須以營利之意思而販入或賣出，即足構成。倘
    於有償讓與他人之初，係基於營利之意思，並著手實施，而
    因故無法高於購入原價出售，最後不得不以原價或低於原價
    讓與他人時，仍屬販賣行為。苟始終無營利之意思，縱以原
    價或低於原價有償讓與他人，即難謂為販賣行為，僅得以轉
    讓罪論處（94年台上字第5317號）」，而「共同正犯之所以
    應對其他共同正犯所實施之行為負其全部責任者，以就其行
    為有犯意之聯絡為限，若他犯所實施之行為，超越原計畫之
    範圍，而為其所難預見者，則僅應就其所知之程度，令負責
    任，未可概以共同正犯論（50年台上字第1060號）」，「共
    同正犯，必須有意思之聯絡，如實施犯罪時，一方意在殺人
    ，一方意在傷害，即不能以其同時在場而令實施傷害者，亦
    負共同殺人責任（30年上字第2132號）」，本件丙○○就前
    述乙○○（丙○○之兄）部分，並無對價關係，所為顯屬於
    轉讓，至於將海洛因交予年籍不詳綽號小涵者、年籍不詳綽
    號二哥、信義成年男子部分，依據通訊監察譯文，丙○○本
    人或有販賣海洛因之意思，但丙○○僅委被告甲○○、與張
    泰閎騎機車送交，且均未取款，就被告甲○○部分，其主觀
    之意思，顯僅及於受託送交轉讓海洛因而非販賣海洛因，依
    據前述判決之意旨，被告甲○○僅應就其所知之轉讓交付海
    洛因程度，令負責任，未可概以販賣海洛因共同正犯論（起
    訴販賣毒品變更起訴法條為轉讓毒品之確定判決，見93年度
    台上字第6219號、第3214號、91年度台上字第4856號、95年
    度台上字第3527號、92年度台上字第3008號、96年度台上字
    第1149號、第1772號、94年度台上字第7318號）。
(四)、綜上，本件事證明確，被告犯行應堪認定並依法論科。
三、論罪科刑部分：
(一)、本件起訴書原以被告丁○○、甲○○與丙○○、張泰閎四人
    基於共同概括犯意聯絡，推由丁○○先後三次分別向綽號俊
    仔與小剛之人、林仔及姐仔販入第一級毒品海洛因與第二級
    毒品安非他命，再推由丁○○、丙○○先後出售予顏成助、
    甲○○、張泰閎、李錦雲、黃文德、黃文旺、李瓊雯、張玉
    成及顏世杰等人。惟嗣經檢察官於原審準備程序對被告甲○○、張泰閎起訴部分，以言詞更正就原起訴書犯罪事實欄所
    載其二人基於共同概括犯意聯絡販入毒品部分，及基於共同
    概括犯意聯絡出售毒品予顏成助、甲○○、張泰閎、李錦雲
    、黃文德、黃文旺、李瓊雯、張玉成及顏世杰等人之部分予
    以減縮，就起訴書所犯法條欄所載其二人涉犯毒品危害防制
    條例第4條第2項販賣第二級毒品罪嫌之引用法條亦為減縮，
    並提出補充理由書具體敘明（原審94年11月3日準備程序筆
    錄第2頁，及95年2月14日補充理由書），茲檢察官既以言詞
    及書狀具體表明減縮其訴追範圍，即係以書狀表明撤回意思
    而變更起訴書訴追範圍，是本件應依檢察官以書狀表明更正
    及減縮後範圍審理。
(二)、被告甲○○等行為後，刑法經總統於94年1月7日公布修正，
    於95年7月1日施行（以下稱新刑法，95年7月1日修正施行前
    刑法則稱舊刑法），其中舊刑法第56條連續犯之規定業經廢
    除，則被告甲○○於新刑法施行前之多次轉讓第一級毒品海
    洛因犯行，因行為後新刑法業已廢除連續犯之規定，顯已影
    響及行為人刑罰之法律效果，依新刑法第2條第1項規定，比
    較新、舊刑法結果，仍應適用較有利於其行為時法律即舊刑
    法論以連續犯一罪；又修正後刑法第28條關於成立共同正犯
    之標準，將原來共同正犯之共同實施犯罪，改為共同實行犯
    罪，其中實施一語，涵蓋陰謀、預備、著手及實行之概念在
    內，其範圍較廣，而實行則著重於直接從事構成犯罪事實之
    行為，其範圍較狹，二者之意義及範圍固有不同，但對被告
    甲○○共犯轉讓第一級毒品海洛因罪之情形而言，刑法第28
    條修正內容，對被告並無有利或不利影響，無適用修正後刑
    法第2條第1項之規定比較新舊法適用之問題。
(三)、按海洛因屬於毒品危害防制條例第2條第2項第1款所規定之
    第一級毒品，核被告甲○○所為係犯毒品危害防制條例第8
    條第1項之轉讓第一級毒品罪。公訴意旨認被告所為係犯毒
　　品危害防制條例第4條第1項之販賣第一級毒品罪，起訴法條
  　尚有未洽，應予以變更。被告轉讓前後持有第一級毒品之低
    度行為應為轉讓之高度行為所吸收，不另論罪。被告甲○○
    與丙○○就轉讓第一級毒品予年籍不詳綽號小涵者之犯行，
    及被告甲○○與丙○○與張泰閎就轉讓第一級毒品予乙○○
    、年籍不詳綽號二哥及信義成年男子之三次犯行，分別有犯
    意之聯絡與行為之分擔，各為共同正犯。被告甲○○四次轉
    讓第一級毒品之犯行，時間緊接方法相同，觸犯構成要件相
    同之罪，顯均係基於概括犯意而為之，就所犯各罪為連續犯
　　，應依修正前刑法第56條之規定論以一罪，並加重其刑。被
　　告轉讓、持有第一級毒品超過淨重五公克以上，需依據轉讓
  　持有毒品加重其刑之數量標準第2條第1項第1款規定加重其
    刑至二分之一，並遞加重之。
(四)、原審判決就被告甲○○部分予以論罪科刑固非無見，然查，
    (一)、沒收為從刑之一種，依主從不可分原則，應附隨於主刑
　　而同時宣告之。又數罪併罰應分別宣告其罪之刑，然後依法
  　定標準定其應執行之刑，刑法第51條定有明文；所謂其罪之
    刑，包括主刑、從刑而言，均須依其所犯之罪分別宣告（53
    年台上字第1382號、78年台非字第72號判例要旨參照）。原
    判決認定本件被告甲○○所為成立毒品危害防制條例第4條
    第1項之販賣第一級毒品罪。丁○○、丙○○、甲○○、張
　  泰閎共同販賣第一級毒品所得財物二千五百元均沒收之，如
    全部或一部不能沒收時，以其等財產抵償之。但其沒收之從
    刑，均未附隨於主刑而宣告，係於各罪之罪刑宣告後，另均
    併在主文末項宣告沒收，揆諸上開說明，自難認適法（最高
    法院發回更審要旨）。(二)、原判決事實認定丁○○與丙○○
　　共同基於販賣第一級毒品及第二級毒品之犯意聯絡，為本件
  　之販賣毒品犯行，其間丙○○與甲○○共同販賣第一級毒品
    海洛因予綽號小涵之人，另丙○○與甲○○、張泰閎共同販
    賣第一級毒品海洛因予乙○○及綽號二哥、信義之人，並取
    得乙○○交付之價款二千五百元（其餘之人尚未取款）等情
    ，其理由說明「被告丁○○、丙○○就上開販入、賣出第一
    級毒品與第二級毒品犯罪間，及被告丙○○、甲○○就販賣
    第一級毒品予小涵之犯行，及被告丙○○、甲○○與張泰閎
    就販賣第一級毒品予乙○○、二哥及信義之三次犯行，分別
    有犯意之聯絡與行為之分擔，各別為共同正犯」等語（見原
    判決第31頁），似謂上述丙○○與甲○○販賣第一級毒品予
    小涵，及丙○○、甲○○與張泰閎販賣第一級毒品予乙○○
    、二哥、信義部分，丁○○與甲○○、張泰閎間均無共同正
    犯關係。然其理由卻謂「被告丁○○、丙○○、甲○○、張
    泰閎共同販賣第一級毒品所得財物新台幣二千五百元（即出
    售予乙○○部分之得款），核均屬其等因犯毒品危害防制條
    例第4條第1項及同條第2項之罪所得財物，應予沒收，如全
    部或一部不能沒收時，以其等財產抵償之」，及於判決主文
    載稱「未扣案丁○○、丙○○、甲○○、張泰閎共同販賣第
    一級毒品所得財物新台幣二千五百元沒收之，如全部或一部
    不能沒收時，以其等財產抵償之」（原判決第2、36頁），
    其理由之說明前後不一，且與主文記載未盡一致，復未敘明
    其認定丁○○就上述丙○○與甲○○，及丙○○與甲○○、
    張泰閎共同販賣毒品部分，其等間如何係具共同正犯關係之
    依據及理由，自嫌理由矛盾及理由不備。（最高法院發回更
    審要旨）。(三)、被告甲○○所為應成立毒品危害防制條例第
　　8條第1項之轉讓第一級毒品罪，原審誤為被告所為係犯毒品
　  危害防制條例第4條第1項之販賣第一級毒品罪。以上原審判
    決關於被告甲○○部分尚有未洽，是被告甲○○上訴與辯護
    意旨主張被告所為係轉讓海洛因，即非無理由，則原審判決
    關於被告甲○○部分既有不當即應撤銷改判。
(五)、爰審酌被告甲○○轉讓毒品海洛因之次數與數量，其智識程
    度、犯罪動機、目的之手段方式、本件犯罪之主從關係，及
    犯罪坦承後之態度、犯後參與技能訓練取得證照（卷附訓練
    與證照影本）等一切情狀，量處有期徒刑貳年貳月。
據上論斷，應依刑事訴訟法第369條第1項前段、第364條、第300
條、第299條第1項前段，毒品危害防制條例第8條第1項、第6項
、轉讓持有毒品加重其刑之數量標準第2條第1項第1款，刑法第2
條第1項前段、第11條前段、第28條、修正前刑法第56條，判決
如主文。
本案經檢察官鄭富銘到庭執行職務。
中　　華　　民　　國　　96　　年　　12　　月　　25　　日
 　　　　      　 刑事第十二庭  審判長法　官　 蔡永昌
                                      法　官　 陳榮和
                                      法　官　 施俊堯
以上正本證明與原本無異。
如不服本判決，應於收受送達後十日內向本院提出上訴書狀，其
未敘述上訴之理由者並得於提起上訴後十日內向本院補提理由書
（均須按他造當事人之人數附繕本）。
                                      書記官   孫佩琳
中　　華　　民　　國　　96　　年　　12　　月　　25　　日
附錄：本案論罪科刑法條全文
毒品危害防制條例第8條第1項：
轉讓第一級毒品者，處一年以上七年以下有期徒刑，得併科新臺
幣一百萬元以下罰金。
毒品危害防制條例第8條第6項：
轉讓毒品達一定數量者，加重其刑至二分之一，其標準由行政院
定之。
